臺灣新竹地方法院民事判決  
109年度訴字第283號
原      告  梁俊智  

訴訟代理人  張簡復中
            蔡尚倫  
被      告  林怡君  
輔助人兼    黃端    
訴訟代理人
上列當事人間所有權移轉登記事件，本院於民國110年2月4日言
詞辯論終結，判決如下：
    主  文
原告之訴駁回。
訴訟費用由原告負擔。
    事實及理由
壹、程序事項
一、「按訴狀送達後，原告不得將原訴變更或追加他訴。但請求
    之基礎事實同一者，不在此限。」 「請求將來給付之訴，
    以有預為請求之必要者為限，得提起之。」民事訴訟法第25
    5條第1項第2款、第246條分有明文。查原告起訴時，原聲明
    ：⑴被告應將坐落新竹市○○段0000地號土地，及其上同段261
    2建號建物（即門牌號碼新竹市○區○○路000號7樓）之不動產
    所有權移轉登記予原告。⑵訴訟費用由被告負擔。嗣因慮及
    所有權移轉登記後，即使原告將剩餘價金給付完畢，被告仍
    可能拒不交付房屋，為使紛爭一次解決，故預為請求被告將
    上列建物騰空遷讓交付予原告，而追加訴之聲明：被告應將
    門牌號碼新竹市○區○○路000號7樓之房屋騰空遷讓交付原告
    （卷一第269-271頁）。核原告上開追加將來給付之訴，與
    前引規定相符，應予准許。
二、被告經本院家事法庭於民國109年7月1日以109年度監宣字第
    107號裁定宣告為受輔助宣告之人，其母親黃端為輔助人，
    上開裁定於109年7月6日生效、於109年7月20日確定（卷一
    第243-245、281頁）。　
貳、實體事項
一、原告起訴主張：
㈠、被告為解決其個人債務，急需資金，透過不動產仲介孫思儀
    （即LINE名稱孫菲菲之人）之介紹欲出賣其名下之新竹市○○
    段0000地號土地及其上同段2612建號建物（即門牌號碼新竹
    市○區○○路000號7樓）（下合稱系爭房地；建物稱糸爭房屋
    ），原告透過億文有限公司介紹，於109年1月21日，兩造委
    由地政士吳麗瑟簽訂不動產買賣契約書，由原告以總價新臺
    幣（下同）480萬元向被告買受系爭房地，此有不動產買賣
    契約書可證（卷一第13-22頁，下稱買賣契約）。同日（109
    年1月21日）兩造並簽署「不動產買賣增補協議書」（下稱
    增補協議書）並由臺灣高雄地方法院所屬民間公證人黃吉榮
    作成公證書，出賣人即被告如有對於返還買賣價款、懲罰性
    違約金、延遲利息不為清償時，均應逕受強制執行。
㈡、原告業於109年2月21日匯款1,038,420元入被告台北富邦銀行
    帳戶，以協助解除法院對系爭房地之假扣押。被告又於109
    年3月6日向原告借款5,000元，原告已匯入被告玉山銀行新
    竹分行帳戶，有匯款單2紙可證。被告又於109年3月6日、9
    日向原告借款5,000元、5,000元，亦有被告簽名之「現金簽
    收單」2紙可證（卷一第97-101頁）。
㈢、上述假扣押登記於109年3月11日塗銷（卷一第30頁異動索引
    ），原告遂續辦所有權移轉登記事宜。詎料地政士於109年3
    月17日接獲通知，被告已變更印鑑證明，致無法辦理後續所
    有權移轉登記，原告多次催請被告提出新的印鑑證明，被告
    卻不配合。
㈣、被告雖執民法第75條主張其曾經罹患腦炎而為無行為能力人
    ；或其意思表示係在無意識或精神錯亂中所為，故買賣契約
    及增補協議書均無效。以及執民法第74條主張原告乘被告之
    急迫、輕率或無經驗，使其為買賣契約及增補協議書，且買
    價過低顯失公平，而撤銷買賣契約及增補協議書。以及執民
    法第92條、第93條主張被告因受原告詐欺而為意思表示，而
    撤銷買賣契約及增補協議書。然實則被告係在意思及辨識能
    力清楚情況下簽訂買賣契約及增補協議書。緣以：
　⒈於109年1月21日簽署買賣契約及增補協議書之際，被告已成
    年且未受監護宣告或輔助宣告；被告係逢甲大學電機系畢業
    ，103年自漢磊科技股份有限公司（下稱漢磊公司）副理離
    職；自漢磊公司離職後仍持續工作，109年1月間簽約當時係
    任職於保全公司擔任保全員；被告與孫思儀、蔡尚倫（億文
    公司經理）之對談與常人無異；被告腦炎診斷證明書開立日
    期早在99年9月10日，爾後並無腦炎就診紀錄；被告從未告
    知孫思儀或原告其有身心障礙。以上有被告勞工保險紀錄、
    對話錄音譯文（卷一第181-212頁）可稽，原告無從得知被
    告是否有智能中下等情形，被告辯稱因腦炎而無完全行為能
    力，並非事實，第三人交易安全應受保護。
　⒉被告於本件買賣糾紛後，方於109年4月30日取得身心障礙證
    明、於109年7月1日方經家事法庭以109年度監宣字第107號
    裁定為受輔助宣告之人（下稱輔助宣告裁定），然上開輔助
    宣告裁定所引用之國軍新竹地區醫院附設民眾診療服務處精
    神科張杰醫師鑑定，認被告「疑似器質性腦症」，既為疑似
    ，可見被告症狀輕微。在被告有意隱瞞其內心真意情況下，
    待原告拿出103萬餘元為其清償借款後，始主張其有精神問
    題，以「裝病、裝傻」方式卸責，既不將系爭房地所有權移
    轉登記，又不返還金錢，究竟是原告詐害被告？還是被告詐
    害原告？
㈤、證人即嘉賀保全股份有限公司（下稱嘉賀公司）課長詹文海
    ，雖到院具結證稱：被告在竹北市中正國小擔任警衛時有丟
    三落四之情形，及操控交通設備之錯誤行為云云。然經原告
    訴訟代理人實際前往該國小訪查並詢問現場維持交通安全之
    保全，交通號誌乃警察所設定，一至五都有設定好，不需人
    為操作。由此可見證人詹文海證稱被告每次都忘掉開管制，
    所證不實，涉嫌偽證。
㈥、爰依買賣契約及增補協議書、民法第348條買賣規定，提起本
    件訴訟。並聲明：⑴被告應將系爭房地所有權移轉登記予原
    告。⑵被告應將系爭房屋騰空遷讓交付予原告。⑶訴訟費用由
    被告負擔。
二、被告則答辯以：　
㈠、被告因於99年間罹患腦炎，雖經治療仍遺有已知生理狀況引
    起的失憶症（腦炎後）、注意力不足過動症、中下智能等後
    遺症，經心理衡鑑結果研判其辨識意思表示有部分障礙，現
    為輕度身心障礙之人，有林正修診所及新竹馬偕紀念醫院新
    竹分院之診斷證明書、身心障礙證明影本可佐（卷一第235-
    239頁），足見被告因其中下智能、失憶症等疾患之影響，
    認知、理解能力之水準顯著低於一般人，思考、判斷能力明
    顯降低，對於日常生活中較複雜之概念（如不動產買賣過戶
    ）確有理解上之障礙。參諸買賣契約及增補協議書、公證書
    ，內容繁瑣專業且以極小字體印製，縱對於通常智識之人尚
    須詳加審閱或輔以專業人士解釋說明，始能理解約款內容之
    含義，遑論對於中下智能且辨識意思表示有部分障礙之被告
    。被告雖於買賣契約及增補協議書之出賣人欄位簽名，然係
    於精神錯亂中所為，依民法第75條後段規定，其意思表示無
    效。
㈡、退步言，縱認被告未陷於精神錯亂中，然系爭房地於109年4
    月間經本院民事執行處送請鑑價結果，拍賣底價達6,666,70
    5元（卷一第241-242頁），合理市價更在750萬元以上。然
    原告買賣總價僅480萬元，金額差距達39%甚至56%之多，兩
    者時間相距不過2、3個月，房價不可能如此急遽增漲，足見
    原告買價明顯偏低而有顯不相當之情事。再者，增補協議書
    雖記載原告於109年1月21日已給付買賣價款210萬元予被告
    ，被告亦表示當天已收訖無誤云云，然原告業以書狀自承：
    其實際僅透過第三人陳冠宇於109年2月21日匯款1,038,420
    元及於109年3月6日匯款5,000元給被告而己（卷一第92-93
    頁）（但被告否認前開第三人匯款為原告支付之購屋款，應
    先由原告舉證證明），益證原告於起訴狀主張其已於簽約當
    日給付買賣價款210萬元予被告云云、及增補協議書之付款
    記載均不實。可見原告係利用被告為中下智能，所生輕率、
    無經驗或者被詐欺而為意思表示之情形，使被告以顯不相當
    之低價賤賣賴以維生之系爭房地、甚且配合在不實增補協議
    書下方簽名。遑論若原告順利將系爭房地過戶，必致被告無
    家可歸流落街頭，自有顯失公平之情事。被告爰依民法第74
    條暴利行為規定，向法院聲請撤銷該買賣契約及增補協議書
    之法律行為；及依民法第92條第1項本文被詐欺之規定，以
    答辯狀繕本之送達向原告為撤銷買賣契約及增補協議書之意
    思表示。
㈢、再退步言，被告業經裁定為受輔助宣告之人，且被告於109年
    1月21日簽立買賣契約及增補協議書時，距離109年7月1日輔
    助宣告裁定之日未久，足認被告於簽約時本即處於意思能力
    有欠缺或顯有不足之狀態，應適用或類推適用民法第15條之
    2第1項第5款，及依同條第2項準用第79條規定，亦即被告所
    為關於不動產之買賣契約及增補協議書之法律行為，因未經
    輔助人之允許或承認，不生效力。且被告之輔助人黃端亦當
    庭明確表示拒絕承認，確定不生效力。
㈣、原告雖質疑被告裝病、裝傻，而謂：被告舉止與常人無異，
    原告無法察覺被告有意思能力欠缺之情形云云。然若非被告
    有精神障礙或心智缺陷，豈能以遠低於市價之價格賤售，且
    在沒有收到任何款項下，笨到在增補協議書上簽名已收訖21
    0萬元無誤，同意若違約再賠償210萬元懲罰性違約金及高達
    20%之利息！（原告聯合孫思儀詐取被告系爭房地，所涉詐
    欺犯罪，已由檢察署偵查中）被告智能中下之事實，觀之被
    告勞工保險紀錄即明，於103年5月8日自漢磊公司退保後，
    於短短5年間頻繁更換投保單位，大部分任職期間均甚短暫
    ，有僅投保數日即退保之情形。又經證人詹文海證稱被告不
    斷遭主管或旁人質疑其工作表現，「屢屢出狀況」、「不像
    平常人一樣」、「不是我們正常人的反應」、「是不是腦筋
    有問題」、「看在外人眼裡就覺得很可怕」等狀況。至於原
    告訴訟代理人稱其實際前往竹北市中正國小訪查並詢問現場
    維持交通安全之保全，欲證明證人詹文海所證不實，然原告
    所提照片、影片、譯文，乃其訴訟外自行製作，所呈現情境
    有刻意營造或加工之可能，亦不能證明是證人所述被告曾實
    際擔任交通導護之路口，被告茲否認其形式及實質真正。
㈤、被告並未透過孫思儀欲出賣系爭房地，而是孫思儀主動丟訊
    息與打電話給被告，此觀原告所提LINE對話即明（卷一第14
    1頁）。於109年1月21日簽署買賣契約及增補協議書之前，
    被告未曾先向孫思儀表示急需用錢、欲出售系爭房地之表示
    。事實上被告是直到109年2月6日，才傳訊息向孫思儀表示
    其想要拿回權狀去貸個小額金額（被告稱：「我貸款需要權
    狀，啥時可借我貸個小額金額」）。可見原告主張是被告急
    需用錢才主動委託孫思儀幫忙出售系爭房地，並約定於次日
    與原告簽立買賣契約云云，明顯不實。被告之債務早於105
    年3月11日即經過債務協商成立，每月只須繳納7,808元，且
    為0利率，一直是繳款正常（卷二第127-136頁），沒有必要
    出賣系爭房地一次全部清償。假設如原告所主張，係被告於
    109年1月20日主動向孫思儀表示急需用錢，欲出售系爭房地
    故請孫思儀幫忙找買主，何以自稱遠居高雄楠梓之原告竟能
    立即配合，不曾親自看一眼系爭房地、未實際確認屋況，連
    詢價、比價或議價都不用，短短半日內即約好以480萬元購
    買系爭房地，旋於隔日（1月21日）即把被告從新竹載到高
    雄簽約並辦理公證完畢，如此倉促而迅雷不及掩耳之買賣過
    程實屬匪夷所思。尤其原告之戶籍地址明明在新北市，標的
    房屋在新竹市，竟千里迢迢跑到高雄去簽約及公證，嗣後卻
    又以訴外人陳冠宇之名義申報契稅，亦是由陳冠宇匯款1,03
    8,420元用於塗銷假扣押登記，此根本與原告主張是自己要
    買系爭房地明顯不符，恐怕原告僅係人頭或為集團性詐騙手
    段。遑論被告竟會如此倉促輕率將自己賴以維生之唯一住處
    ，於短短半天的時間即同意由甫認識之孫思儀出售賤賣，讓
    自己無家可歸，若非遭詐騙根本無法合理解釋。　
㈥、再退萬步言，縱使假設買賣契約及增補協議書有效成立，原
    告亦有依買賣契約書第2條約定給付各期價款予被告之對待
    給付義務。依原告所主張之付款情節：其中第三人陳冠宇於
    109年2月21日匯款1,038,420元至被告台北富邦銀行瑞湖分
    行帳戶係為「清償假扣押債權人」之用（實則該帳戶為被告
    之信用卡繳款帳戶）；陳冠宇於109年3月6日匯款5,000元至
    被告之玉山銀行新竹分行帳戶係「被告身上沒錢吃飯要借點
    錢用」，及姓名年籍不詳之人於同年3月6日及9日各以現金
    交付5,000元給被告均係「被告要借錢」，則上開各筆款項
    之給付原因（代償或消費借貸）、日期、金額、方式等均與
    買賣契約書第2條之付款約定無一相符，更非原告所付，自
    難認係本件買賣價金之給付。且被告否認有實際收到2紙現
    金簽收單上載之5,000元、5,000元。準此，原告既未能證明
    其已履行交付全部買賣價金之義務，被告自得行使民法第26
    4條第1項之同時履行抗辯權，拒絕自己之給付。故原告請求
    被告將系爭房地所有權移轉登記及將系爭房屋騰空遷讓交付
    ，均屬無據。
㈦、並答辯聲明：⑴原告之訴駁回。⑵訴訟費用由原告負擔。
三、本院之判斷：
㈠、被告不爭執其為系爭房地之所有權人；於89年7月1日至103年
    5月8日間任職於漢磊公司；於109年1月1日起任職於嘉賀公
    司；101年1月21日買賣契約及增補協議書上「林怡君」之簽
    名用印真正；訴外人陳冠宇於109年2月21日匯款1,038,420
    元入被告台北富邦銀行瑞湖分行帳戶及於109年3月6日匯款5
    ,000元入被告玉山銀行新竹分行帳戶；被告於109年4月30日
    始取得身心障礙證明；於109年7月1日始經本院裁定為受輔
    助宣告之人，上情並有系爭房地第一類謄本、漢磊公司離職
    證明書（上載1994/10/11到職、2014/05/09離職生效，應係
    加計關係企業合泰半導體公司、聯華電子公司年資）、勞工
    保險紀錄、買賣契約及增補協議書、匯款單2紙、身心障礙
    證明、輔助宣告裁定及確定證明書等件在卷可稽（卷一第13
    -25、31-34、97、239、243-245、281、297-301頁，卷二第
    55、199頁），此部分事實應可先予認定。
㈡、惟被告否認負有將系爭房地所有權移轉登記予原告，及將系
    爭房屋騰空遷讓交付予原告之義務，並以前詞置辯。是以，
    本件爭點厥為：被告簽署買賣契約及增補協議書時，⑴是否
    為無行為能力人？或其意思表示，係在無意識或精神錯亂中
    所為?⑵是否因被詐欺而為意思表示?⑶是否原告係乘被告之輕
    率或無經驗，使其為財產上之給付或為給付之約定，依當時
    情形顯失公平?
㈢、首查，被告自109年1月1日起任職於嘉賀公司擔任保全工作，
    迄因109年8月20日車禍受傷之後，才因傷離職，此有被告勞
    工保險紀錄、因車禍骨折之診斷證明書、證人詹文海之證詞
    可證（卷一第301、305頁，卷二第17頁），是被告有從事簡
    單工作之能力。佐以被告與孫思儀間LINE對話紀錄，能夠表
    達諸如「拿到身分證及權狀」「要去哪家銀行」「妳不來接
    我嗎?這樣直接騎車走，主管又有話好說了，我騎回家要半
    個小時」「我溜回家拿東西」等，是以，雖被告有記性差、
    答非所問情形（詳後述），但對於公司上班時間的管考能有
    所顧慮。兼衡輔助宣告裁定上載被告經國軍新竹地區醫院附
    設民眾診療服務處精神科醫師鑑定結果，認被告為中下智能
    不足，疑似器質性腦症，目前並未達到因前述精神疾病致其
    不能為意思表示或受意思表示，或不能辨識其意思表示效果
    之程度（卷一第244頁）。此外，被告亦未舉其他證據以證
    明其於109年1月21日斯日有無意識或精神錯亂之情（例如飲
    酒迷醉、服藥後意識不清、遭逢意外而昏迷等），是以，被
    告抗辯其簽署買賣契約及增補協議書時為無行為能力人或其
    意思表示係在無意識或精神錯亂中所為，並無可採。
㈣、次查下列情節及事證，被告應係受孫思儀及原告共同詐欺，
    陷於錯誤，始簽署買賣契約及增補協議書，故被告於發覺詐
    欺後一年內撤銷買賣契約及增補協議書意思表示，應屬有據
    。緣以：
  ⒈被告於99年9月10日因腦炎曾於新竹馬偕紀念醫院神經內科就
    診，醫囑腦炎後宜休養一周，有診斷證明書為據（卷一第23
    7頁）；被告自83年10月11日起至88年12月30日止任職合泰
    半導體股份有限公司、88年12月31日轉任聯華電子股份有限
    公司、89年7月1日起轉任漢磊公司直到103年5月8日離職，
    長達20年均在關係企業任職，始終如一，且投保薪資持續調
    漲，此有勞工保險紀錄及離職證明書可據（卷二第55頁）。
    然而，在之後6年間卻歷任20餘家公司，多數為保全公司，
    長則半年、短則幾天，頻繁異動，且投保薪資下降（卷一第
    297-301頁）。是被告抗辯其因腦炎顯著影響其工作能力，
    應堪採信。
　⒉本件買賣契約及增補協議書簽署日期109年1月21日，斯時被
    告係任職於嘉賀公司，依證人即嘉賀公司課長到院具結證述
    ：我是面試錄取被告之人及其工作主管，案場在竹北的中正
    國小，面試時只有簡單問是否有保全工作經驗、學經歷，被
    告有經驗而且學歷還不錯，所以就錄取了。但被告做一個禮
    拜就因為勤務丟三落四，被家長委員投訴，小學生上課時間
    的交通導護出現很大漏洞，小綠人燈亮的時間只有20秒，要
    在20秒內把小朋友從這個路口帶到那個路口，但她會忘掉，
    還有巡邏點只有簡單9個點她都會記不住，學校不允許她留
    下，學校對我責難很多，說怎麼會找這樣一個人進來。我基
    於被告脾氣很好，就把她轉到另一個案場，是再生能源公司
    ，但也是被承辦人員嫌到不行，比如說收信件，明明3分鐘
    前說了一封信，3分鐘後她就忘掉在哪裏了，後來只能去最
    簡單的大門，不用交通指揮，頂多早上來的時候量量耳溫，
    後來還是沒敢給她去大門，每次（出狀況）的嚴重性我看在
    眼裡也會害怕，很多人反應說她永遠少一根筋，前3分鐘交
    代過的事情很少記得住。我曾經有考慮過因為她不適任而請
    她離職，落東落西、記性差、有時雞同鴨講、答非所問，就
    好像飄出去一樣。但我想說一個人要求職也不容易，看她的
    態度也不是什麼壞人。後來因為她發生車禍，超過請假天數
    ，才請她寫離職單等語（卷二第14-18頁）。本院審酌證人
    詹文海與兩造俱無特殊親誼恩怨，只與被告有工作上接觸，
    且被告已離職，應無特意迴護被告反致自身罹於偽證罪責之
    必要。況對照於被告與孫思儀間LINE對話，「林：拿到了~
    身分證跟權狀。」「孫：你身分證跟權狀有帶嗎?」「林：
    權狀忘記帶」（卷一第142-143頁），益證被告記性確實不
    佳，堪信證人上開證述應屬不虛。由是可知被告記憶力、辨
    識能力、應對能力，明顯低於正常人，連簡單的收信工作，
    3分鐘前所收信件放在哪裏尚且忘記，而不動產交易行為需
    要更高之辨識能力、應對能力，可以推知被告於簽署本件買
    賣契約及增補協議書，辨識其意思表示所生效果之能力明顯
    不足。
　⒊被告與孫思儀本不認識，非親非友，孫思儀以仲介他人買賣
    不動產營利，故與被告之往來乃出自個人利益，應先予指明
    。本院詳觀孫思儀提供予原告提出於法院作為證據之LINE對
    話紀錄，第一筆即1/20僅有「嗨」貼圖，即直接跳到2/4，
    由被告傳送身分證正反面照片給孫思儀，關鍵過程包括1/20
    之前如何認識，討論什麼事情，1/21要簽訂契約如何碰面、
    應攜帶證件、注意事項，均付之厥如，直接跳到2/4孫思儀
    要向被告拿取雙證件、印鑑章、權狀、身分證。姑不論1/20
    至2/4中間遭刪節部分是由原告所為或由孫思儀所為，此間
    過程不能公開，即足啟人疑竇。又孫思儀於2/10之LINE對話
    中向被告表示「林姐，我有請買方先撥些款項給你喔!」實
    則並無任何人包括原告或陳冠宇撥付任何款項給被告（卷一
    第141-143、147頁）。
  ⒋依買賣契約所示，第2條約定系爭房地買賣總價為480萬元，
    第1期簽約款30萬元、第2期用印款20萬元、第3期完稅款46
    萬元、第4款尾款384萬元。第6條約定雙方應於第2期用印款
    交付同時，將移轉登記所需相關文件備齊並用印完成交付地
    政士專責辦理。第8條約定應於109年3月20日前，由賣方於
    現場點交予買方或登記名義人。惟查，原告於109年1月21日
    簽約時未給付第1期簽約款30萬元，之後亦未給付第2期用印
    款20萬元，意即原告在未付任何一毛錢情況下，即已取得辦
    理所有權移轉登記所需之證件，若為真實不動產交易豈會如
    此。
　⒌依增補協議書所示，第1條記載原告於109年1月21日已給付買
    賣價款210萬元予被告，被告當天已收訖無誤。第2條記載被
    告最遲應於109年2月20日將系爭房地移轉登記予原告或原告
    指定之第三人名下。惟查，原告於109年1月21日非但沒有給
    付210萬元，即使至109年2月20日（含）之前，原告亦未給
    付被告任何買賣價款。
　⒍迨至原告因辦理所有權移轉登記過程中，發現系爭房地經其
    他債權人假扣押而無法過戶，始於109年2月21日訴外人陳冠
    宇名義匯款1,038,420元入被告名下台北富邦銀行瑞湖分行
    清償借款俾便塗銷假扣押，而此筆匯款代理人竟為地政士吳
    麗瑟（卷一第97頁）。截至此時，被告依然未收到任何一毛
    錢，即已將辦理所有權移轉登記所需證件全數交出。上開匯
    款目的並非在於給付買賣價金，而是為求塗銷假扣押後迅速
    過戶以保有詐欺所得利益。
　⒎109年3月6日陳冠宇名義匯款5,000元入被告名下玉山銀行新
    竹分行帳戶，原告稱此筆匯款係因被告打電話給孫思儀表示
    身上沒錢吃飯要跟原告借點錢用（卷一第92頁），可見原告
    迄至109年3月6日仍沒打算給付買賣價金。至於原告另行提
    出之2紙現金簽收單（卷一第99、101頁）其上雖有被告簽名
    ，但被告否認有收到現金。本院審酌前述增補協議書，原告
    明知其並無給付210萬元予被告之事實，卻於增補協議書為
    虛偽記載並持以請求公證，可見有此書面不等於有此事實，
    是原告主張有借款5,000元、5,000元（或稱為買賣價款一部
    分），難以採信。
　⒏被告本身對外雖有積欠債務，但早於105年3月11日即已與債
    權人達成前置協商，簽署協議書並經本院裁定認可，有擔保
    債權（台北富邦銀行、雲林縣斗南鎮農會）部分，被告依原
    契約約定按期繳納至全部清償為止；無擔保債權（永豐銀行
    、澳盛（台灣）銀行、國泰世華銀行）分180期、0利率、月
    付7,808元，此有本院105年4月18日105年度司消債核字第24
    53號裁定及協商成立之債務清償方案在卷可考（卷二第127-
    136頁），故被告並無出售系爭房地以求一次清償債務之動
    機與必要，反致自身無家可歸。　　
　⒐被告母親黃端因依照前揭債務協商結果按月繳款時，始發現
    有人於109年3月6日繳清台北富邦銀行貸款，察覺被告遭詐
    騙，始由黃端帶同被告至戶政事務所辦理國民身分證及印鑑
    變更並向地政事務所陳情，以阻止系爭房地遭移轉登記。原
    告因所有權移轉登記未果，明知增補協議書記載交付210萬
    元乃虛偽不實，竟持增補協議書及公證書向本院民事執行處
    聲請查封拍賣系爭房地，益顯原告之惡意。
　⒑原告係以不動產買賣及投資為業之人（卷一第109頁、卷二第
    13頁），對於系爭房地之市場價值應有認識，單單以台北富
    邦銀行設定最高限額抵押權490萬元，即可知系爭房地價值
    必然高於此，竟以480萬元低價向被告購買。而系爭房地經
    本院執行處囑託鑑定價格為6,666,705元（卷一第241-242頁
    ），中間價差高達186萬餘元，原告有暴利可圖。甚者，非
    僅價差暴利而己，若非有假扣押之存在，原告極可能在無任
    何代價下取得價值666萬餘元之系爭房地。
　⒒基於上開緊急事態，被告母親始積極帶同被告接受心理衡鑑
    ，於109年4月13日取得精神專科林正修醫師出具之診斷證明
    書（卷一第235頁）。本院詳觀該診斷證明書，病名為「已
    知生理狀況引起的失憶症（腦炎後），注意力不足過動症，
    中下智能」，醫囑為「病患因上述疾病至本院門診，根據心
    理衡鑑結果，研判病患辨識其意思表示有部分障礙。」應診
    日期為「108年5月31日至109年3月16日止，共計3天3次。（
    108/05/31,108/06/14,109/03/16）」。由此可見被告早因
    精神疾病於108年5月31日開始至林正修診所就診，並非專為
    本件買賣糾紛而刻意為之。之後復經鑑定為輕度身心障礙、
    為受輔助宣告之人，亦有身心障礙手冊、輔助宣告裁定及確
    定證明書可證（卷一第239、243-245、281頁），上述身心
    障礙證明、輔助宣告裁定固係於本件買賣糾紛後之109年4月
    30日、109年7月1日始取得，然距離109年1月21日簽約日不
    過3個多月、5個多月之後，智能障礙除因突受腦傷導致外，
    通常是日漸形成，被告事後取得之證明，不過是在確認簽約
    當日之智能障礙狀態。從而，原告指摘被告裝病、裝傻，與
    事實不符。　　　　
　⒓原告及孫思儀發現無法過戶後，孫思儀、蔡尚倫刻意於109年
    3月18日及19日向被告套話、錄音，觀之錄音譯文（卷一第1
    81-212頁），絕大多數為孫思儀、蔡尚倫刻意在舖陳、抱怨
    、質問被告，當被告欲發言時，孫思儀旋即截斷被告發言，
    或者不製作完整譯文而以「…」取代，毫無證據價值可言，
    被告亦否認錄音及譯文之真正。
　⒔綜上，原告與孫思儀利用被告智能中下，名下卻有系爭房地
    之機會，以可以為被告解決債務之話術，騙取被告信任，簽
    署買賣契約及增補協議書，被告在沒有收到第1期簽約款30
    萬元、第2期用印款20萬元、也沒有收到價金210萬元情況下
    ，即交付關於所有權移轉登記所需證件予原告委任之代書吳
    麗瑟，若非系爭房地上有第三人假扣押，原告根本未付任何
    買賣價金即可過戶得逞。原告明知其未交付210萬元，卻於
    增補協議書虛偽記載，再苛刻約定須於109年2月20日前過戶
    完成，否則須返還210萬元外加210萬元懲罰性違約金以及年
    息20%之遲延利息，原告再持增補協議書辧理公證，藉此取
    得強制執行名義。原告與孫思儀共同詐欺被告之事實，彰彰
    自明。再觀之原告前、後任訴訟代理人，均稱其為原告私人
    助理（卷一第107頁、卷二第13頁），但所留地址卻是億文
    公司登記地址，代書吳麗瑟又經手原告金錢匯款，在整個交
    易過程中本應中立把關以確保交易安全之人，居然全是原告
    的人。
　⒔按「因被詐欺或被脅迫而為意思表示者，表意人得撤銷其意
    思表示。」「前條之撤銷，應於發見詐欺或脅迫終止後，一
    年內為之。」民法第92條第1項、第93條前段定有明文。被
    告訴訟代理人黃端稱其係於109年3月6日要去繳錢時才發現
    有人繳清了，看到被告抽屜有很多印鑑證明及債務簽章，才
    發現房子被騙走了等語（卷一第113頁），可見被告係於109
    年3月6日發見詐欺，而被告先後於109年7月9日答辯書狀、1
    10年1月29日辯論意旨狀均主張以書狀繕本之送達為撤銷所
    為買賣契約及增補協議書之意思表示（卷一第232頁、卷二
    第200頁），原告未爭執已收受繕本，且進行言詞辯論並否
    認詐欺（卷二第217-219頁），是以，被告已於一年內行使
    撤銷權。法律行為經撤銷者，視為自始無效，民法第114條
    第1項規定甚明，是以，被告因受詐欺所為買賣契約及增補
    協議書意思表示，經被告合法撤銷而視為自始無效。
㈤、再查，按「法律行為，係乘他人之急迫、輕率或無經驗，使
    其為財產上之給付或為給付之約定，依當時情形顯失公平者
    ，法院得因利害關係人之聲請，撤銷其法律行為或減輕其給
    付。前項聲請，應於法律行為後一年內為之。」此即民法第
    74條所定之暴利行為。本院基於同上理由，認原告及孫思儀
    乘被告之輕率及無經驗，使其簽署買賣契約及增補協議書，
    原告以480萬元買受價值至少666萬元以上之系爭房地，顯失
    公平，被告向本院聲請撤銷買賣契約及增補協議書，洵屬有
    據，應予准許。同上，原告之暴利行為經本院撤銷而視為自
    始無效。
㈥、綜上，買賣契約及增補協議書業經被告依民法第92條第1項、
    第93條前段撤銷，暨依第74條規定向本院聲請撤銷，應視為
    自始無效，被告不負出賣人義務。原告仍執此請求被告移轉
    登記系爭房地所有權，並將系爭房屋騰空遷讓交付予原告，
    均為無理由，應予駁回。
㈦、本件事證已臻明確，兩造其餘攻擊、防禦方法及所提證據，
    經審酌後，於判決結果不生影響，爰不一一論述。
四、訴訟費用負擔之依據：民事訴訟法第78條。
中　　華　　民　　國　　110 　年　　3 　　月　　10　　日
                  民事第二庭    法　官　陳麗芬
以上正本係照原本作成。
如對本判決上訴，須於判決送達後20日內向本院提出上訴狀。如
委任律師提起上訴者，應一併繳納上訴審裁判費。
中　　華　　民　　國　　110 　年　　3 　　月　　10　　日
                                書記官　曾煜智